ACORDAO-COMPLETO-2295273

ACÓRDÃO 3750/2019 ATA 15/2019 - PRIMEIRA CÂMARA

VISTOS, relatados e discutidos estes autos de representação formulada pela Selog, noticiando irregularidades na condução, pelo Inep, da Concorrência 1/2017, destinada à contração de empresa especializada para operacionalização das atividades necessárias à aplicação dos instrumentos, processamento e análise dos resultados do Sistema de Avaliação da Educação Básica-Saeb 2017,
ACORDAM os Ministros do Tribunal de Contas da União, reunidos em Sessão da 1ª Câmara, ante as razões expostas pelo relator, com fulcro nos artigos 235, 237 e 250, incisos II e III, do Regimento Interno do TCU:
9.1. conhecer da representação, com fulcro nos artigos 235 e 237, inciso VI, para, no mérito, considerá-la procedente;
9.2. dar ciência ao Instituto Nacional de Pesquisas Educacionais Anísio Teixeira (Inep) que os fundamentos apresentados nestes autos para realização da modalidade licitatória prevista no art. 23, inciso I, alínea  "c" (concorrência) da Lei 8.666/1993, tipo técnica e preço, não se prestam a demonstrar que os serviços de operacionalização das atividades necessárias à aplicação dos instrumentos, processamento e análise dos resultados do Saeb possuem natureza predominantemente intelectual, requisito indispensável à escolha da modalidade, nos termos do art. 46, caput, da Lei 8.666/1993;
 9.3. determinar ao Instituto Nacional de Pesquisas Educacionais Anísio Teixeira (Inep) , com base no art. 250, inciso II, do Regimento Interno do TCU, que, nos futuros procedimentos destinados à contratação dos serviços relativos à aplicação, processamento e análise dos resultados do Saeb:
9.3.1. se abstenha de utilizar a modalidade licitatória prevista no art. 23, inciso I, alínea  "c" (concorrência) , tipo técnica e preço, utilizando os mesmos fundamentos apresentados nestes autos, porque eles não são suficientes para demonstrar o caráter predominantemente intelectual dos serviços;
9.3.2. comunique, imediatamente, esta Corte de Contas, por intermédio da Secretaria de Controle Externo de Aquisições Logísticas (Selog) , a abertura de procedimento licitatório para contratar serviço de aplicação dos instrumentos, processamento e análise dos resultados do Saeb, na hipótese de decidir por realizar procedimento diverso do pregão eletrônico, apresentando as devidas justificativas para tal decisão;
9.3.3. adote as medidas necessárias com vistas à correção das seguintes impropriedades,  comunicando à Selog as medidas efetivamente adotadas, no prazo de 90 (noventa) dias, contados da ciência:
9.3.3.1. ausência de estudos sobre a capacidade dos agentes do mercado, para definição das exigências de habilitação, em desacordo com o art. 9º, inciso I, do Decreto 5.450/2005. 
9.3.3.2. exigência de profissionais técnicos especializados, conforme exigido no eixo 3, item "e1", do projeto básico, previamente à contratação, em desacordo com o § 6º do art. 30 da Lei 8.666/1993;
9.3.3.3. permissão de formação de consórcio entre prestadoras que poderiam  fornecer os serviços individualmente, em desacordo com o art. 3º da Lei 8.666/1993;
9.3.3.4. ausência, no edital da licitação, de cláusulas específicas, definidas com base em análise de risco prévia sobre o Saeb (e outros exames que aplica) , que definam as sanções a serem aplicadas às contratadas, de acordo com a gravidade das infrações e falhas cometidas, em desacordo com os artigos 54, § 1º, e 55, inciso VII, da Lei 8.666/1993;
9.4. recomendar ao Inep que avalie a conveniência de incluir os requisitos de capacidade técnica-operacional indispensáveis à execução dos serviços como critérios de habilitação, observada necessidade de ser devidamente justificado o percentual de exigências definido, em relação ao quantitativo estimado para contratação;
9.5. determinar à Selog que monitore o cumprimento das determinações e da recomendação proferidas por meio deste acórdão.

Representação formulada pela Selog, dando conta de irregularidades na condução, pelo Inep, da Concorrência 1/2017.

Primeira Câmara

Instituto Nacional de Estudos e Pesquisas Educacionais Anísio Teixeira-Inep.

3. Interessados/Responsáveis: Secretaria de Controle Externo de Aquisições Logísticas-Selog.

Ministro Benjamin Zymler.

13.1. Ministros presentes: Benjamin Zymler (na Presidência), Walton Alencar Rodrigues (Relator), Bruno Dantas e Vital do Rêgo.
13.2. Ministro-Substituto presente: Weder de Oliveira.

ACORDAO-COMPLETO-2369013

Acórdão de Relação 8417/2019 - Primeira Câmara

Acórdão de Relação

WALTON ALENCAR RODRIGUES

Adoto, como Relatório a instrução elaborada por auditor da Secretaria de Controle Externo de Aquisições Logísticas-Selog, vazada nos termos a seguir transcritos, com a qual anuíram os dirigentes da referida unidade técnica:
Cuidam os autos de representação autuada por esta Secretaria de Controle Externo das Aquisições Logísticas relacionada à contratação de entidade especializada (individual ou consórcio) para a operacionalização de todas as atividades necessárias à aplicação dos instrumentos, processamento e análise dos resultados do Sistema de Avaliação da Educação Básica - SAEB 2017, a ser procedida por meio do Edital de Concorrência 1/2017, do tipo "Técnica e Preço", publicado em 7/4/2017.
Em 4/8/2017 o resultado do certame foi publicado à página 60 da seção 3 do DOU. Como vencedora do certame, com proposta no valor de R$ 205.909.490,66, consta o consórcio formado pela Fundação Cesgranrio, Fundação Getúlio Vargas - FGV e UFJF/Caed, único habilitado no certame.
O contrato fora publicado em 10/8/2017, à página 56 da seção 3 do DOU, com vigência prevista até 8/8/2018.
HISTÓRICO
Em atenção a convite encaminhado pelo Inep (peça 1) , a equipe da Selog compareceu, na condição de ouvinte, à Audiência Pública Nº 1/2017, relacionada ao aludido sistema de exames, ocorrida em 17/2/2017, ocasião em que tomou conhecimento de que a licitação seria do tipo "técnica e preço".
Considerando o fato de o Inep ter realizado os Pregões Eletrônicos 16/2015, 2/2016 e 11/2016, relacionados ao Exame Nacional de Desempenho de Estudantes - Enade, de objetos similares ao do certame em comento; a preliminar ausência de justificativa para mudança de modalidade e tipo de licitação, conforme jurisprudência consolidada desta Corte de Contas (e.g. Acórdãos 1.041/2014, 2.174/2012, 1.996/2011, 872/2010 e 2.664/2007, todos do Plenário) ; assim como a publicação no sítio do Ministério da Educação - MEC de notícia de que o TCU teria ressaltado a importância de se priorizar a licitação do tipo "técnica e preço" para a contratação dos serviços relativos à aplicação das avaliações do Saeb (peça 2) , esta Unidade Técnica considerou pertinente a autuação da presente representação.
Como encaminhamento, a Selog propôs o conhecimento da representação e a realização de diligência junto ao INEP para colher as justificativas da escolha da modalidade concorrência e do tipo "técnica e preço", assim como dos estudos técnicos preliminares que as teriam embasado e do cronograma atualizado do procedimento licitatório. Adicionalmente, solicitou também a ata da audiência pública com os registros que teriam fundamentado a notícia veiculada no sítio do MEC.
Em 27/3/2017, o Tribunal proferiu o Acórdão 465/2017-TCU-Plenário, Relator Walton Alencar Rodrigues, no qual conhece da representação, assim como acolhe o encaminhamento proposto.
Em 20/4/2017, o Inep se manifestou em resposta à diligência por meio do Ofício 28/2017/CGPA/DGP-INEP, de 19/4/2017 (peça 11) . A análise desta Unidade Técnica (peça 16) concluiu pela insuficiência dos elementos apresentados, razão pela qual foi proposta a oitiva prévia do Inep, acatada pelo relator (peça 18) .
Em nova resposta, o Inep encaminhou documentação com diagnóstico acerca dos requisitos adotados pelo Inep em contratações de instituições aplicadoras de exames e avaliações, bem como dos cronogramas do certame licitatório e dos exames aplicados (peças 21, 22 e 23) .
Na instrução constante à peça 25, esta Selog concluiu pela ausência dos pressupostos para a adoção da medida de cautela, propondo, entretanto, oitiva de mérito baseada em questões suscitadas pela análise então realizada, endossada pelo relator (peça 28) .
A referida análise ponderou sobre a insuficiência das justificativas anteriormente requeridas, notadamente para a adoção do tipo de licitação "técnica e preço" e para a ponderação adotada para a técnica e o preço, de fator 70/30, bem como verificou-se que critérios de pontuação técnica e de habilitação possuíram requisitos mínimos bastante rigorosos, em percentuais próximos a 50% dos quantitativos previstos para contratação. Identificou-se, ademais, que o instrumento convocatório poderia ser mais preciso quanto às sanções aplicáveis em caso de falhas cometidas pelo contratado na execução contratual, o que poderia proporcionar maior segurança jurídica aos contratantes.
Em resposta, o Inep emitiu dois documentos. O primeiro, Ofício 419 de 12/6/2017 (peça 31) , endereçado ao Presidente do Tribunal de Contas da União e o segundo, Ofício 451/2017 de 23/6/2017 (peça 32) , direcionado à Selog. Seguem relato e respectiva análise técnica.
EXAME TÉCNICO
Manifestação do Inep: Ofício 419 de 12/6/2017 (peça 31) 
Informa que, entre os anos de 1998 e 2002, a Autarquia realizava as contratações para realização de exames na modalidade concorrência pública - técnica e preço e, posteriormente, até o ano de 2013, por dispensa ou inexigibilidade.
Acrescenta que houve comunicação da Secretaria Executiva do MEC à Presidência desta Corte de Contas em 2/6/2016, com informação de que o Inep realizaria estudo para definir as modalidades de licitação que adotaria para a contratação dos serviços necessários à execução de seus exames e avaliações. Norteado pelo teor do relatório dos Acórdão 3019/2012-TCU-Plenário, com posteriores alterações introduzidas pelos Acórdãos 105/2013 e 2.139/2014, ambos do Plenário, o Inep decidiu adotar a modalidade de concorrência e tipo técnica e preço na contratação dos serviços para a realização do Saeb.
Nos aludidos Acórdãos, o Tribunal recomenda que, ante os valores envolvidos e dos interesses de outras instituições, se pondere a possibilidade de realizar certame licitatório, sem mencionar modalidades, para a realização do Enem e, no caso de realizar contratação direta, a conveniência de alternância entre empresas contratadas. Adicionalmente, cientificam ao Inep que as contratações de entidades para a realização do Enade, da Prova Brasil e do Encceja não se enquadram no disposto no art. 24, XIII, da Lei 8.666/1993, devendo, em regra, ser precedidos de licitação, ressalvado o enquadramento em outras hipóteses de contratação direta, mediante decisão devidamente fundamentada.
Relata audiência junto ao relator, em vista de dúvidas originadas pela instauração da presente representação, bem como do despacho que a reconheceu e determinou a diligência inicial.
Aduz que as informações teriam sido prestadas por intermédio do Ofício 28/2017/CGPA/DGP/INEP, e, entretanto, teria recebido comunicação de nova oitiva, que incluía, segundo alega, pedido de cautelar "para suspensão de qualquer ação no âmbito do processo, até análise de mérito". 
Assevera que a cautelar teria sido negada e determinada a oitiva, que, mesmo considerando já ter apresentado todas as informações necessárias para elucidar a questão, teria sido respondida com novas informações e exemplos de licitações da área de avaliação do sistema da educação básica, realizados por técnica e preço, com pontuações iguais ou superiores a adotada pelo Inep.
Acresce que, além das informações prestadas nos autos do processo, teria solicitado audiência com o Secretário da Selog, realizada em 22/5/2017, com a presença da Presidente da Autarquia (peça 31, p. 3) .
Afirma ter sido longa a reunião, com demonstração científica sobre "o que é avaliar em larga escala" e da singularidade e complexidade do Saeb, e alerta que "não se pode afirmar como fizeram os auditores, responsáveis pela análise, que o TRI é algo simples - padronizada no mercado, porque existe um software". Assim, reafirma a extrema complexidade em todo o processo, que requer a contratação de empresa ou consórcio especializado para garantir a confiabilidade dos produtos entregues.
Alega ter apresentado farta documentação e informações orais, e que teria causado surpresa e espanto o recebimento de nova oitiva "sob o argumento de que nossas informações - orais e por escrito - estavam contraditórias", que acusa terem sido baseadas em suposições sobre a análise de um item da pontuação e sobre desconsideração das informações prestadas, notadamente sobre os percentuais de técnica e preço, que teriam sido acompanhadas de "no mínimo quatro exemplos de licitações realizadas por órgãos públicos, com objetivo similar ao objeto da nossa licitação", segundo sua dicção.
Conclui não possuir mais o que escrever ou falar sobre o assunto e declara que o único objetivo é cumprir a missão finalística do órgão, e relata que, paralelamente à representação em tela, haver consulta feita a esta Corte de Contas quanto à possibilidade de participação de Organizações Sociais - OS e procedimentos licitatórios de sua lavra. Tal consulta, segundo conta, teria origem no "temor" dos servidores componentes da comissão de licitação ante o que relata, haja vista a emissão de parecer jurídico da Procuradoria Federal junto ao Inep ser pela impossibilidade, conforme entendimento extensivo do Acórdão 746/2014-TCU-Plenário.
Ao que enfatiza a importância da realização do Saeb e solicita orientações ao Instituto quanto ao caminho a ser perquirido para garantir a aplicação do Saeb neste exercício.
Manifestação do Inep: Ofício 451 de 12/6/2017 (peça 32) 
Após contextualização do processo, o Inep refere-se ao Ofício 907/2017-TCU/Selog, de 7/6/2017, ao que inicia a manifestação em relação ao item "a" do referido ofício.
a) contradição entre o principal argumento do Inep para a adoção do tipo de licitação "técnica e preço" - atividade intelectual para realização da análise dos resultados dos exames aplicados no âmbito do Saeb - e a pontuação pouco significativa a ele atribuída (eixo 3, item e1 - Coordenador da Análise para Produção de Resultados) , que representa apenas 4,3% do total da pontuação máxima, condição que não justificaria a opção pelo tipo "técnica e preço"
Afirma ter havido "grave equívoco na interpretação ou compreensão de tais informações" por parte da Selog, em face das "detalhadas" informações prestadas sobre a Teoria de Resposta ao Item - TRI, que se constitui no principal recurso para a análise de produção de resultados.
Alega ter demonstrado exaustivamente o formato dos eixos avaliativos e assevera que "os fatores de pontuação técnica devem restringir-se a quesitos que reflitam melhor desempenho e qualidade técnica da licitante no serviço a ser prestado, de modo a não prejudicar a competitividade do certame". Adiciona que a experiência e capacidade da licitante, que abrange 50% da pontuação técnica, obteve maior pontuação pela complexidade do objeto licitado e para avaliar a sua experiência na prestação de serviços similares, que considera reflexo da expertise das instituições contratantes.
Leciona que a jurisprudência do TCU "é pacífica no sentido de que quaisquer critérios de pontuação e valoração dos quesitos das propostas técnicas dos licitantes devem ser compatíveis com o objeto licitado".
Observa que, no eixo 3, que totaliza 21,43% da pontuação prevista, "a qualificação e experiência das equipes técnicas é requisito complementar a experiência e capacidade da licitante, uma vez que a experiência é avaliada após o preenchimento das especificações para a formação da equipe".
Aduz que "a aplicação do exame depende do corpo técnico habilitado para a exigência do exame e que, em critério de relevância, aplicou-se a maior pontuação para a experiência da licitante, ao passo que a comprovação do pessoal técnico especializado é resultado da experiência e capacidade da licitante", ao que alega não ter havido contradição na adoção dos critérios de pontuação.
b) rigor dos requisitos de pontuação técnica, principalmente quanto aos eixos 1 e 2, cujas pontuações mínimas e máximas foram fixadas com base em quantitativos bastante expressivos, em regra, próximos a 50% e 100% do previsto, respectivamente, chegando ao extremo de se exigir, para comprovação de capacidade de produtividade gráfica (eixo 2, quesito 'b') , a comprovação de quantitativos próximos a 100% do total estimado para a obtenção de pontuação mínima e superior ao dobro do estimado para a máxima, demonstrando quais empresas do mercado poderiam atender a tais quesitos, o que pode caracterizar restrição indevida de competição
Afirma que a pontuação da experiência e capacidade da licitante (350 pontos) e da qualidade técnica da proposta (200 pontos) observou os critérios para gradação das notas e o adequado escalonamento da pontuação técnica, de modo a permitir o julgamento objetivo das propostas e garantir a isonomia do certame.
Assevera que os critérios não ultrapassaram os limites estipulados pelo TCU, de modo que considera afastada a "alegação" de restrição indevida de competição e índices expressivos, tendo em vista a distribuição dos pesos da qualidade técnica da proposta em cinco etapas: a) capacidade de mobilização de colaboradores para as capacitações; b) capacidade de produtividade gráfica; c) capacidade de digitalização dos instrumentos de aplicação; d) experiência em estruturação, construção e tratamento de bases de dados e; e) a experiência em desenvolvimento ou manutenção de sistemas.
Enfatiza que a capacidade de produtividade gráfica é a mínima necessária para a execução das atividades, sendo atendidas por todas as empresas do mercado e acrescenta que o peso atribuído a essa nota seria de 10% da pontuação máxima atribuída a esse fator, o que alega não restringir a competição do certame, nem a participação de qualquer empresa. Informa que o objetivo desses requisitos é garantir o adequado manuseio dos instrumentos de aplicação.
c) ausência de justificativa consistente para a ponderação entre as pontuações técnica (70%) e de preço (30%) , em desacordo com a jurisprudência do TCU, a exemplo dos Acórdãos 743/2014 e 526/2013, relatados pelo Ministro Augusto Sherman, e do Acórdão 607/2017-TCU-Plenário, relatado pelo Ministro Weder de Oliveira, segundo o qual, na modelagem das licitações do tipo técnica e preço devem ser analisadas, conjuntamente, a ponderação atribuída a esses quesitos e os critérios e gradações de pontuação técnica, a serem realizadas simulações e avaliações de possibilidades de resultados, considerando as características do mercado que oferta o objeto pretendido, de forma a minimizar o risco e serem produzidos, inadvertidamente, contratações antieconômicas, restrição injustificada à competitividade e favorecimento indevido
Após introdutório no qual afirma que a ponderação deve ser justificada, de modo a demonstrar que não deve restringir indevidamente a competição, explica a forma de cálculo, de modo a concluir que seriam distribuídos 700 possíveis pontos para a proposta técnica e 300 pontos para a proposta de preço, considerando a natureza intelectual do objeto. Acrescenta que a proposta de preço foi dada por equação que beneficia a licitante que tenha cotado abaixo do preço médio apurado entre o orçamento da administração e a média das propostas das demais licitantes, o que considera totalmente relevante.
Leciona que o TCU teria se manifestado sobre a necessidade de conferir o mínimo de relevância às notas de preço, nos seguintes termos:
"37. Sobre os critérios de ponderação das notas de técnica e preço, em diversas oportunidades o TCU já se manifestou sobre a necessidade de conferir o mínimo de relevância às notas de preço nas licitações tipo técnica e preço. Por exemplo, o Acórdão 3217/2014-TCU-Plenário deliberou que, em licitações de técnica e preço com preponderância da proposta técnica, os fatores de ponderação entre técnica e preço deverão ser expressamente fundamentados, a fim de evidenciar sua razoabilidade e demonstrar que não representam privilégio ou proporcionam aumento indevido de preço em decorrência de diferenças técnicas não substanciais.
38. Assim, deve ser excepcional a atribuição de fatores de ponderação distintos para as notas técnica e de preço, nos termos da IN SLTI n 202/2008, em seu art. 27, §32. No mesmo sentido deliberou o TCU no Acórdão 210/2011-TCU-Plenário, em que o Ministro Augusto Nardes observou que 'o privilégio excessivo da técnica em detrimento do preço, sem haver justificativas suficientes que demonstrem a sua necessidade, pode resultar em contratação a preços desvantajosos para a Administração (v.g. Acórdãos n 2s 1.782/2007 e 1.100/2007, ambos do Plenário) ."
d) exigência, para fins de habilitação técnica, de comprovação de experiência em realização de exames iguais ou similares para 3.750.000 estudantes, informando quanto à elaboração de eventuais estudos preliminares que justificassem o quantitativo requerido, uma vez que, apesar da existência de precedentes do Tribunal entendendo razoáveis as exigências de comprovação de capacidade técnica de 50% do quantitativo estimado, entende-se que esse percentual deve ser tratado como um limite máximo, que não se aplica, indistintamente, para toda e qualquer licitação, indicando quais empresas estariam aptas a participar do certame, ainda mais considerando a participação de apenas dois licitantes no certame
Alega que "as avaliações educacionais a cargo do INEP usualmente constituem procedimentos com paradigmas completamente diferenciados em termos de abrangência e dispersão geográfica, complexidade de modelagem da avaliação, diversidade dos conteúdos abrangidos, requisitos de segurança e garantias de sigilo. Há complexidade técnica e logística, uma sensibilidade a riscos e um impacto social que, no conjunto, revelam estar-se diante da prestação de serviços altamente qualificada, com requisitos não usuais no comum das avaliações, de modo a evitar comparações com provas de concursos públicos que contam apenas com uma participação expressiva de candidatos, mas que não possuem a peculiaridade do exame em questão".
Assevera que os requisitos estão de acordo com o art. 30 da Lei 8.666/1993 e com a súmula 263 do TCU, com base na quantidade de alunos de 2018, o que considera razoável, devido à especificidade do objeto, e não restritivo ao quadro de competidores.
Conclui que todos os requisitos de qualificação formulados buscaram proporcionar segurança quanto à contratação de empresas que estejam aptas a prestar o objeto pretendido de forma satisfatória, não havendo excessos nos custos dos serviços, ao que afirma ter atingido o menor valor comparado com as contratações realizadas em anos anteriores.
e) encaminhe informações atualizadas acerca do andamento da Concorrência 1/2017, juntamente com cópia dos atos de julgamento de cada etapa do certame (habilitação, análise da proposta técnica, análise da proposta de preços, resultado final do certame) , bem como outras informações que julgar cabíveis sobre a matéria
Informa que, além da abertura da concorrência, nenhuma outra fase teria sido realizada até o momento, devido à representação em tela e que teria optado por não avançar até que fosse feita outra sinalização neste sentido.
Análise
Preliminarmente, faz-se mister esclarecer alguns pontos da manifestação à peça 31, relacionados ao histórico do processo desta representação, ante a imprecisão ou incorreção apresentadas, notadamente relacionadas ao rito processualístico desta Corte de Contas.
A sequência de comunicações deste Tribunal à Unidade Jurisdicionada faz parte do rito processual previsto em sua Lei Orgânica - Lei 8.443/1993 e no seu Regimento Interno e é própria do exercício do Controle Externo incumbido ao Tribunal de Contas da União, cuja competência é prescrita no art. 71 da Constituição Federal de 1988.
Todas as medidas de saneamento dos autos propostas por esta Unidade Técnica foram submetidas ao Relator, que, no exercício da presidência do processo, as anuiu. Todas tiveram o intuito de elucidar as decisões e/ou requisitos editalícios, para os quais esta Unidade Técnica considerou ter obtido informações insuficientes, e as que não se configuravam como quesitos inteiramente novos complementavam as anteriormente realizadas.
Nesse sentido, após a diligência inicial, proposta à instrução da peça 5, a Selog, ante a ausência de informações suficientes para a justificativa da adoção da modalidade concorrência e do tipo técnica e preço, e, observando como agravante a adoção da proporção de 70% para a técnica sem a devida justificativa, em detrimento da jurisprudência deste Tribunal, optou por avaliar a necessidade de adoção de medida cautelar (peça 16) . A oitiva prévia, neste caso, é etapa processual prevista no art. 276 do Regimento Interno desta Corte de Contas.
Ante as informações prestadas em seu ofício (peça 22) , além da reunião ocorrida na Selog na qual se tratou do número de prestadores interessados e aptos, esta Unidade Técnica entendeu não haver, naquele momento, configurados os pressupostos de sua adoção, motivo pelo qual submeteu proposta de oitiva de mérito ao relator, que, entretanto, poderia adotá-la caso discordasse do entendimento da Unidade Técnica.
Por fim, a oitiva proposta no âmbito da instrução anterior, peça 25, refere-se ao que se chama de oitiva de mérito, ou seja, solicitação de manifestação da Unidade Jurisdicionada em derradeira oportunidade de embasar os aspectos sob análise para formar a convicção dos auditores na emissão de sua instrução, bem como do relator, em seu voto.
Feitas essas contextualizações. Passa-se à análise do mérito deste processo, após breve contextualização dos eixos avaliativos do procedimento licitatório em análise.
Os critérios de pontuação da Concorrência 1/2017, promovida pelo Inep, são divididos em três eixos avaliativos. Conforme resumido na instrução da peça 16 (p. 3-5) :
12. [...] Segundo o "Encarte F" do Projeto Básico (peça 14, p. 28-31) , a proposta técnica terá valor máximo de 700 pontos e será avaliada a partir de três eixos: 1) experiência e capacidade da licitante; 2) qualidade técnica da proposta; e 3) qualificação e experiência das equipes técnicas.
13. O eixo 1, cuja pontuação máxima é de 350 pontos, avaliará a experiência do licitante na realização de exames/avaliações que tenham utilizado provas para aferição do conhecimento, considerando o porte da atividade (número de avaliados) e a abrangência geográfica (nacional, regional ou estadual) . A pontuação será atribuída conforme tabela abaixo:
		Abrangência Geográfica

	Porte da Atividade
		Nacional
	Regional
	Estadual

		De 3.750.0001 a 5.000.000
	250
	180
	110

		De 5.000.001 a 7.500.000
	300
	230
	160

		Acima de 7.500.001
	350
	280
	210

14. Aqui, chama atenção o fato de que cada entidade poderá apresentar apenas um atestado, aquele que represente sua melhor experiência quanto ao porte e à abrangência geográfica. Destaca-se que a possibilidade de somatório de atestados, para fins de pontuação, se restringe aos consórcios, limitada a um por integrante (peça 14, p. 28) .
[...] A entidade licitante deverá comprovar somente a experiência que melhor represente o porte e a abrangência geográfica. Quando se tratar de licitante consorciada, será considerada a soma das experiências individuais das integrantes do consórcio, desde que sejam na mesma abrangência geográfica, ainda que essa experiência tenha sido adquirida em outros consórcios, ressaltando¿se que, para o somatório, será considerada apenas uma experiência de cada integrante, aquela que melhor represente a capacidade da consorciada.
15. Além disso, para pontuar nesse quesito, somente serão considerados atestados que comprovem o mínimo de 3,75 milhões de examinados, que corresponde a cerca de 50% da quantidade de estudantes que participarão do SAEB 2017. Esse mesmo quantitativo foi o exigido no subitem 8.3.4.1.2 do edital (peça 12, p. 8) para fins de qualificação técnica, com a diferença de que, nesse caso, o somatório de atestados foi permitido.
8.3.4. Qualificação Técnica:
[...]
8.3.4.1.2. Nos atestados apresentados a empresa deverá comprovar a experiência em realização de exames iguais ou similares, realizando¿se à avaliação de 3.750.000 (três milhões, setecentos e cinquenta mil) estudantes, utilizando¿se de provas para aferição do conhecimento, sendo admitido o somatório de atestados.
16. Entretanto, o somatório de atestados para fins de habilitação se mostra pouco efetiva, pois, mesmo que o licitante, individualmente, atenda aos requisitos de qualificação técnica mediante apresentação de dois ou mais atestados, não receberá qualquer pontuação relativa ao eixo 1, o mais relevante (350 pontos ou 50% do total possível) , uma vez que, para esse fim, não se admite a soma de atestados, salvo em caso de consórcios.
17. O eixo 2 trata da qualidade técnica da proposta e pontuará os seguintes quesitos: a) capacidade de mobilização de colaboradores para as capacitações; b) capacidade de produtividade gráfica; c) capacidade de digitalização dos instrumentos de aplicação; d) experiência em estruturação, construção e tratamento de bases de dados; e e) experiência em desenvolvimento ou manutenção de sistemas.
18. O critério utilizado para o quesito 'a' (capacidade de mobilização de colaboradores para as capacitações) é a quantidade de colaboradores capacitados: 10 pontos para até 18.000, 20 pontos entre 18.001 e 26.000 e 30 pontos acima de 26.000. Considerando que a quantidade prevista de colaboradores a ser alocada é de 26.797, verifica-se que somente serão pontuadas comprovações que superarem a 67,17% da quantidade prevista para o SAEB 2017.
19. Para o quesito 'b' (capacidade de produtividade gráfica) , o critério é a capacidade de impressões coloridas, em formato A4, por semana: 5 pontos entre 999.000 e 1.500.000, 15 pontos entre 1.500.001 e 2.100.000, e 20 pontos acima de 2.100.000. A grau de exigência de pontuação é ainda maior nesse quesito, uma vez que foi estimada impressão de 1.037.547 páginas. Para obter a pontuação máxima, o licitante deverá comprovar capacidade superior ao dobro da quantidade de impressões prevista.
20. O quesito 'c' (capacidade de digitalização dos instrumentos de aplicação) requer a demonstração de experiência em processamento de digitalização de instrumentos de aplicação, em período de até 60 dias: 20 pontos para até 10.000.000, 30 pontos entre 10.000.001 e 18.00.000, 40 pontos entre 18.000.001 e 24.500.000 e 50 pontos acima de 24.500.000. A quantidade prevista de páginas digitalizadas para o SAEB 2017 é de 24.513.206, o que significa a obtenção de pontuação a partir da comprovação de experiência superior a 40,8% do estimado.
21. No quesito 'd' (experiência em estruturação, construção e tratamento de bases de dados) , pontua-se de acordo com a quantidade de registro de dados comprovados: 15 pontos para experiência de até 10.000.000, 30 pontos para experiência entre 10.000.001 e 18.000.000, 45 pontos para experiência entre 18.000.001 e 24.000.000 e 60 pontos para experiência acima de 24.000.000 de registro de dados. A regra de pontuação desse quesito é a mesma do anterior.
22. O quesito 'e' (experiência em desenvolvimento ou manutenção de sistemas) atribui 40 pontos para aquele que comprovar a "utilização de sistema que possibilite a execução dos procedimentos necessários ao registro, acompanhamento em tempo real e constituição de base de dados referente ao agendamento, reagendamento e confirmação das aplicações, contemplando, minimamente os requisitos, garantindo uma única interface".
23. Por sua vez, o eixo 3, que trata da qualificação e experiência das equipes técnicas, possui nota máxima de 150 pontos, atribuídos aos seguintes profissionais: Coordenador Geral da Equipe Central (até 36 pontos) , Coordenador de Capacitação (até 28 pontos) , Coordenador de Logística (até 28 pontos) , Coordenador de Processamento de Dados (até 28 pontos) e Coordenador de Análise para Produção de Resultados (até 30 pontos) .
Item 'a' da oitiva - Adoção do Tipo Técnica e Preço e quesitos de avaliação da Técnica
O Inep não logrou êxito em justificar a adoção da modalidade concorrência e do tipo técnica e preço com base na alegação de a contratação em tela envolver, predominantemente, atividade de cunho intelectual. Sua alegação se baseia no fato de que, a despeito de todas as atividades relacionadas à logística de aplicação de provas no âmbito do Saeb, a parcela relativa à correção, que teria aplicação de técnicas estatísticas baseadas na Teoria de Resposta ao Item - TRI, garantiriam o caráter intelectual da contratação.
Embora a Autarquia afirme ter realizado longa explicação em audiência na Selog em 22/5/2017, o fato é que a equipe da Unidade Técnica solicitou informações detalhadas dos procedimentos adotados no âmbito da análise estatística dos dados para aplicação do TRI, no sentido de entender o grau de análise não realizada de modo automatizado pelo software, assim como de análises humanas e específicas, mas não as obteve a contento naquela oportunidade, motivo pelo qual manteve o questionamento em sede de oitiva.
A quantidade e a qualidade dos softwares de aplicação de TRI disponíveis no mercado (e.g. Bilog-MG, R, OpenIRT, XCalibre, IRTPRO, PARSCALE) , que incluem a análise de itens de comportamento anômalo, ou seja, questões da prova que não conseguem avaliar conforme os padrões estabelecidos pelo avaliador, e sua consequente exclusão, assim como análises gráficas sobre resultados, qualidades dos itens e conhecimentos dos avaliados, suscita alto grau de automação do processo. 
A equipe do Inep não demonstrou que análises ou modelos estariam impedidos de serem executados ou aplicados pelo software, a serem aplicadas e/ou desenvolvidos de modo ad hoc, como solicitado no item 'a' da oitiva prévia promovida pelo Ofício à peça 19, o que transpareceria a qualificação intelectual da atividade para justificar a sua contratação por concorrência do tipo técnica e preço. Não há qualquer justificativa para demonstrar o que varia na aplicação da teoria e métodos entre os anos de aplicação do Saeb, a exemplo dos modelos estatísticos já aplicados em edições anteriores. Cabe salientar que a elaboração das provas, baseada em elaboração de um banco de itens conforme a TRI, é realizada em etapa anterior à contratação em comento.
Ao contrário do que afirma o Inep (peça 31, p. 4) , esta Unidade Técnica jamais afirmou ser a atividade simples. À peça 16, esta Unidade Técnica assim se manifestou sobre a aplicação de técnicas estatísticas:
Não se pode negar que são atividades complexas, todavia a jurisdicionada não traz elementos que demonstrem ser o objeto composto de atividades predominantemente intelectuais, perante o conceito legal. Outrossim, não demonstra quão rara seria e nem como o auxílio de softwares para essas atividades não permitiria a disseminação da técnica, como por exemplo singularidade de sua aplicação para cada caso, de modo a exigir alterações específicas para o fornecimento ad hoc. Pelo contrário, sua própria alegação demonstra que a técnica se disseminou há cerca de 30 anos, em meados de 1980, com o desenvolvimento da informática, e, ante o volume de dados baseado na aplicação de exames sobre mais de sete milhões de estudantes, indica que seriam processados em lote.
Como já afirmado anteriormente, a complexidade não afasta o pregão eletrônico como modalidade de licitação (e.g. Acórdão 1046/2014-TCU-Plenário e 2.806/2014 - 1ª Câmara, ambos do Ministro Benjamin Zymler) . As considerações retro sequer foram abordadas pelo Inep em suas manifestações, a exemplo do processamento em lote dos resultados e ausência de indicação de problemas ou aspectos do processamento e/ou análise de resultados que necessitariam de aplicação ad hoc de técnicas.
Ademais, ao afirmar a necessidade de contratar a prestadora mais adequada ante os requisitos de intelectualidade que o Inep alega característicos dos serviços a serem contratados, por óbvio, necessário se faz que os instrumentos de seleção provejam meios de ponderá-los na medida adequada para garantir que a prestadora, de fato, ofereça a capacidade intelectual necessária para prestá-los. Afinal, não se pode esperar obter um fim sem os meios de atingi-los.
Nesse diapasão, em análise dos requisitos de pontuação técnica (peça 25, p. 3 e seguintes) , esta Unidade Técnica constatou, entre outras fragilidades mencionadas ao parágrafo 46 desta instrução, que o edital em análise prevê apenas 4,3% de pontuação para a experiência profissional em TRI, relacionada com a experiência do Coordenador de Análise para Produção de Resultados - eixo 3, usada como base para justificativa para enquadramento como atividade intelectual, o que não condiz com a argumentação da Jurisdicionada. 
À peça 32, p. 4, a Autarquia alega que o referido eixo 3, que teria por total da pontuação 21,43%, que abrange o item supracitado, seria complementar à experiência e capacidade da licitante, referente ao eixo 1, na prestação similar dessas atividades. A aquiescer tal ponderação, tem-se que a experiência avaliada no eixo 1 é de relevância para a ponderação da capacidade intelectual da prestadora. Assim, o somatório da pontuação afeta à capacidade intelectual do objeto alcançaria números expressivos. Contudo, as atividades do eixo 1 não podem ser enquadradas como de natureza intelectual, senão vejamos.
Ao compulsar o projeto básico (peça 14, p. 28) , nota-se que, no eixo 1, cuja pontuação máxima é de 350 pontos, são pontuados a realização de exame/avaliação, utilizando provas para aferição do conhecimento; o porte da atividade (número de estudantes/participantes avaliados) ; e a abrangência geográfica (nacional, regional, estadual) , conforme quadro disponível (peça 14, p. 28) , já reproduzido anteriormente nesta instrução.
Sobre o item "realização de exame/avaliação, utilizando provas para aferição do conhecimento", "consideram-se como atividades qualificáveis as seguintes realizações: a) processos seletivos para acesso a nível superior (compatíveis com vestibular, avaliações seriadas e similares) ; b) exame/avaliação, utilizando provas para aferição do conhecimento; ou c) concursos públicos ou outro processo público" (peça 14, p. 31) . 
Logo, o foco do aludido eixo é a capacidade de execução dos serviços de aplicação de provas em escala e não a avaliação da capacidade intelectual da licitante, como alega o Inep em sua manifestação.
Ademais, para a caracterização da atividade de realização de exame/avaliação, o edital admite exames que não se utilizam da técnica de TRI, ou outra para, ante a argumentação do Inep, denotar intelectualidade dos serviços prestados, a exemplo de exames vestibulares e concursos públicos, o que vai de encontro à argumentação da Autarquia.
Considerando a definição do § 1º do art. 1º da Lei 10.520/2002 e as definições objetivas dos padrões de desempenho e qualidade trazidos pelo edital da Concorrência 1/2017, notadamente nas descrições detalhadas das atividades de pré-aplicação, aplicação e correção das provas a serem prestadas no seu projeto básico e encartes, especialmente em seu Encarte "E" (peça 14, p. 14 - 27) , sem quaisquer especificações que denotem não serem usuais de mercado, conclui-se pelo enquadramento como serviço de natureza comum.
Em relação à correção de provas, há como descrição das atividades, a definição de proposta de metodologia a ser utilizada para a realização das análises dos resultados das provas objetivas, definindo os tipos de análises a serem realizados, com indicação de técnicas e ferramentas estatísticas disseminadas e comumente utilizadas no âmbito da TRI para exames de larga escala, a exemplo da análise de Comportamento Diferencial do Item - DFI, assim como da análise de dimensionalidade e análise fatorial de informação plena, implementadas por softwares disponíveis  no mercado (e.g. Bilog-MG[footnoteRef:2] e Testfact) . [2:  http://www.ssicentral.com/irt/] 
Reitera-se que não há como negar a complexidade de aplicação de técnicas estatísticas. Contudo, como supramencionado, não há, na manifestação do Inep, qualquer informação que conduza a qualquer utilização incomum das técnicas estatísticas da TRI, que rompa com os modelos e scripts/algoritmos já adotados em edições anteriores ou que exigiriam qualquer análise específica a ser produzida de modo ad hoc e inovador com aplicação dessas técnicas.
Assim, o Inep não apresentou justificativas plausíveis para a adoção do tipo técnica e preço para a contratação dos serviços de aplicação do Saeb 2017, a exemplo do voto condutor do Acórdão 1041/2014-TCU-Plenário, relator Benjamin Zymler, do qual se transcreve excerto:
[VOTO]
15. No âmbito desta Corte, está consolidado o entendimento de que, nas licitações promovidas pela União para a aquisição de bens e serviços comuns, será obrigatório o uso do pregão, preferencialmente sob a forma eletrônica (Acórdãos 2.174/2012, 1.996/2011, 872/2010 e 2.664/2007, todos do Plenário, dentre outros) . A inviabilidade desta opção deve ser justificada pelo gestor.
Item 'c' da oitiva - Proporção de peso 70/30 para técnica e preço, respectivamente
De igual modo, não foram apresentadas justificativas para a relação à proporção de peso 70/30 para técnica e preço, respectivamente (item c da oitiva) . A Unidade Jurisdicionada utilizou em seu favor três exemplos de licitações ocorridas nos estados do Espírito Santo, Amazonas e Ceará, cujos objetos seriam semelhantes aos da Concorrência 1/2017, que promove. Todavia, não apresenta qualquer documentação dos referidos certames e tampouco apresenta qualquer análise sobre tais certames de modo a aproveitar quaisquer justificativas como razoáveis, como mero pressuposto de que a existência de certames que prevejam peso 70/30 compõe justificativa. Adicionalmente, equivoca-se em sua manifestação ao afirmar que o TCU se manifesta pela necessidade de conferir o mínimo de relevância às notas de preço nas licitações de técnica e preço (peça 32, p. 6) .
O tema possui tal relevância, dada a possibilidade de risco à competitividade causada por eventual desproporcionalidade da relação de peso entre a técnica e o preço, que, entre as reiteradas decisões desta Corte quanto ao tema, determinam justificativas técnicas consistentes para proporções diferentes de 50% - 50% (e.g. Acórdãos 862/2015, 2.017/2009, 1.041/2010, 532/2016 e 627/2017, todos do Plenário) . No recente Acórdão 607/2017-TCU-Plenário, Relator Ministro Weder de Oliveira, o TCU determinou ao Sebrae/Ba que
na modelagem das licitações do tipo técnica e preço, devem ser analisadas, conjuntamente, a ponderação atribuída a esses quesitos e os critérios e gradações de pontuação técnica, e serem realizadas simulações e avaliações de possibilidades de resultados, considerando as características do mercado que oferta o objeto pretendido, de forma a minimizar o risco de serem produzidas, inadvertidamente, contratações antieconômicas, restrição injustificada à competitividade e favorecimento indevido.
O Inep não apresenta argumento pela definição da relação técnica-preço, mas apenas afirmações abstratas e relacionadas à equação matemática que determina a nota de preço, baseada na gradação percentual em relação à proposta de menor preço.
Assim como já constatado, não há qualquer ponderação que elucide o nível de complexidade da aplicação da técnica da TRI não automatizada, que deva ser aplicada de modo ad hoc, ao objeto em questão, assim como não há qualquer ponderação sobre o mercado fornecedor dos serviços objeto da contratação em comento para justificar a adoção da proporção de 70% para a técnica e 30% para o preço.
Portanto, não restam justificadas as proporções para técnica (70%) e preço (30%) , em desacordo com a jurisprudência do TCU (e.g. Acórdãos 526/2013, 743/2014 e 607/2017, todos do Plenário) , que versam sobre a necessidade de que a atribuição de maior valoração da técnica em detrimento do preço deve estar amparada em estudo que demonstre sua efetiva necessidade, uma vez que a adoção de critério desproporcional pode acarretar prejuízos à competitividade e à obtenção da proposta mais vantajosa para a Administração.
	Contudo, ante os fatores já examinados nos autos deste processo, a atividade objeto da Concorrência 1/2017, de aplicação do Saeb, qualifica-se como serviço comum frente ao disposto no parágrafo único do art. 1º da Lei 10.520/2002, uma vez que seu padrão de desempenho e qualidade pode ser objetivamente definido em edital, por meio de especificações usuais de mercado. Desse modo, deve-se determinar ao Inep que as contratações de aplicadora de exames nas edições futuras do Saeb devem ser licitadas por pregão eletrônico, a exemplo de como foi feita na contratação do Enade 2016.
Item 'b' e 'd' da oitiva - Rigor das exigências de habilitação e de pontuação técnica.
Quanto aos questionamentos relacionados aos itens b e d da oitiva, relacionados ao rigor das exigências técnicas e sobre o quantitativo de comprovações de serviços anteriores para habilitação, referente a 3.750.000 estudantes, o Inep assevera não ter havido rigor excessivo sobre essas exigências. Como argumento, alega paradigma completamente diferenciado de alta complexidade técnica e logística, sensibilidade a riscos e impacto social.
O modelo de avaliação da qualidade do ensino básico não é objeto de análise desta representação, ao que, corolário, exclui-se, aqui, análise sobre a possibilidade de adoção de outra forma de aplicação do exame em comento sobre os estudantes dos 3º, 5º e 9º anos do ensino fundamental e 3º ano do ensino médio, que não envolve interesses subjetivos imediatos desses estudantes, como, por exemplo, a aplicação do Saeb em articulação com as secretarias estaduais de educação, de modo descentralizado, que poderia acarretar menor complexidade contratual e volume de recursos, o que, todavia, poderá ser objeto de trabalho futuro.
Contudo, a manutenção de tal modelo, que demanda recursos da ordem das centenas de milhões de reais, reforça sobremaneira a necessidade de realização de estudos técnicos com base em pesquisa de mercado. Contratação de tamanha materialidade tem que se fazer acompanhar de análises e motivações concretas para embasar a definição dos critérios de habilitação e de pontuação, o que não foi evidenciado nos autos pela Jurisdicionada, apesar de sua defesa pelo rigor das exigências.
Ora, ainda que a Autarquia alegue, com base em citação à doutrina (peça 32, p. 8) , que o art. 37, XXI, da Constituição, de que as exigências indispensáveis ao cumprimento das obrigações, revelaria o propósito de oferecer iguais oportunidades de contratação com o Poder Público, não a todo interessado, mas ao que dispõe de condições de executar o objeto, isso não significa estabelecer critérios sem forte embasamento, considerando, especialmente, a materialidade da contratação. Como consignado na instrução à peça 25:
27. As exigências, tanto para fins de habilitação quanto para fins de pontuação técnica, devem considerar não apenas o objeto pretendido, mas também o mercado fornecedor atuante, cabendo ao ente promotor da licitação sopesar suas exigências de forma a preservar a competitividade do certame. Embora existam precedentes do Tribunal considerando razoáveis exigências de comprovação de capacidade técnica de 50% do quantitativo estimado, entende-se que esse percentual deve ser tratado como um limite máximo, que não se aplica, indistintamente, a toda e qualquer licitação. A fixação dos requisitos de qualificação e pontuação deve se harmonizar com o disposto no inciso XXI do art. 37 da Constituição Federal, que somente autoriza exigências de qualificação técnica e econômica indispensáveis à garantia do cumprimento das obrigações.
Como já observado na instrução anterior à peça 25, para pontuar no quesito de abrangência geográfica do eixo 1, conforme quadro retro, a licitante terá que comprovar serviços anteriores em cerca de 50% do volume de exames previsto para o objeto da licitação.  Para obtenção da pontuação completa, de 350 pontos, é necessário comprovar 100% ou mais do quantitativo previsto. Há casos extremados no eixo 2, a exemplo do quesito referente à capacidade de produtividade gráfica, no qual para obtenção da pontuação máxima, a licitante ou consórcio deve comprovar capacidade superior ao dobro da quantidade de impressões previstas. Tal nível de exigência pode explicar a razão de um consórcio formado por duas das grandes prestadoras do mercado nacional, Cesgranrio e FGV, não ter alcançado a pontuação máxima.
Contudo, não há que se negar, como disposto na instrução anterior (peça 25, p. 8) , que ante a precedência de contratações sem licitação, a realização do certame em curso pode ser considerada uma evolução, devendo, entretanto, o Inep proceder com os estudos técnicos preliminares adequados, considerando os agentes de mercado, e com os devidos ajustes na definição de exigências de experiências anteriores, como as supramencionadas, com fins de ampliação do acesso ao certame pelo maior número de prestadoras capazes de executar o objeto, para a promoção de certame que atenda aos princípios insculpidos no art. 3º da Lei 8.666/1993 e em acordo com o art. 9º, inciso I, do Decreto 5.450/2005.
Considerando ser o Pregão Eletrônico a modalidade aplicável ao caso do Saeb, os critérios analisados na técnica das licitantes devem ser aplicados nas exigências de habilitação, contudo, em grau suficiente que garanta a contratação de prestadora capaz e apta ante o volume do Saeb, mas que não limite em demasia o certame, o que deve ser amparado em pesquisas junto ao mercado, para análise de sua capacidade e experiência nos certames realizados pelo país. Adicionalmente, nada obstante a possibilidade de a Jurisdicionada realizar seus estudos em contato com o mercado, deve ser emitida determinação para que, ao realizar audiência pública sobre o certame, proceda com a apresentação dos critérios de habilitação técnica, com o adequado destaque, para que possa ampliar a possibilidade de questionamentos e sugestões.
Quanto ao argumento do Inep relacionado à necessidade de a contratada fornecer profissionais específicos, tais quais matemáticos, estatísticos e psicometristas, esse requisito pode ser atendido nos termos do art. 30, § 6º, da Lei 8.666/1993, que determina que a exigência de pessoal técnico especializado, considerado essencial para o cumprimento do objeto da licitação, será atendida mediante a apresentação de relação explícita e da declaração formal da sua disponibilidade para execução do contrato. Desta feita, consoante a aludida previsão legal, o Inep poderá prever exigência editalícia na qual exige, para a contratação, a disponibilização dos profissionais técnicos especializados na TRI para a regular execução das atividades correlatas.
Por fim, a afirmação do Inep de que a contratação teria obtido o menor valor comparado com as contratações realizadas em anos anteriores não se faz acompanhar dos dados correlatos, ou de qualquer motivação para a suposta redução. Não resta claro que a modalidade e o tipo de licitação em questão estariam entre as eventuais razões para tanto, que tem como diversas possibilidades de elemento de influência, inclusive, a atuação do TCU, que vem acompanhando desde a realização da audiência pública, que originou esta representação.
É preciso considerar, ademais, que o mercado de "grandes" aplicadoras de avaliações é restrito e provavelmente as concorrentes se conhecem suficientemente (o que se corrobora pelo fato de a inabilitação do CEBRASPE ter ocorrido em decorrência de recurso do Consórcio Cesgranrio/FGV/UFJF-Caed, que alegou descumprimento do item 7.5.4 do edital, que veda a participação de empresas que possuam entre sócios e dirigentes servidor da Administração do INEP) . Nesse contexto, um certame com critérios tão rigorosos pode prover uma grande margem para que a maior prestadora, ou seja, aquela que atenda perfeitamente todos ou quase todos os quesitos técnicos e, por conseguinte, venha a receber as maiores notas, se sinta estimulada para agir, inclusive, como monopolista e com preços menos competitivos. Neste caso concreto, apesar de justificável a previsão de consórcios para execução do objeto, notam-se duas grandes prestadoras em consórcio, quais sejam, Cesgranrio e FGV, que poderiam ser estimuladas a concorrer entre si, ainda que compondo consórcios diferentes, em prol do interesse público e da economicidade. 
Nesse contexto, nada obstante o Inep tenha informado à época da manifestação, 26/6/2017, não haver progresso no andamento do certame, consulta à página 40 da seção 3 do Diário Oficial da União de 1/8/2017, com o resultado sobre a habilitação das duas participantes (envelope 1) , revela a inabilitação do Centro Brasileiro de Pesquisas em Avaliação e Seleção e de Promoção de Eventos - CEBRASPE.
À página 60 da seção 3 do DOU, de 4/8/2017, consta como vencedora do certame, com proposta no valor de R$ 205.909.490,66, o consórcio formado pela Fundação Cesgranrio, Fundação Getúlio Vargas - FGV e UFJF/Caed, único habilitado no certame. 
A eliminação do CEBRASPE teria ocorrido por descumprimento do item 7.5.4 do edital, que veda a participação de empresas que possuam entre sócios e dirigentes servidor da Administração do INEP.
Considerando o alto nível de exigência de habilitação e pontuação anteriormente mencionado, para que um consórcio seja habilitado há a indução de que grandes prestadoras, que poderiam prestar os serviços isoladamente, ou em liderança de consórcios com prestadora menores, se consorciem entre si, o que, como demonstrado pelo resultado da Concorrência 1/2017, tende a restringir o nível de competitividade.
Conforme o voto condutor do Acórdão 2813/2004-TCU-Primeira Câmara, de relatoria do Ministro Marcos Vinicios Vilaça, "nem sempre a participação de empresas em consórcio implica incremento de competitividade (associação de pequenas empresas para participação em conjunto) , podendo vir a constituir, ao contrário, limitação à concorrência (diminuição do número de empresas de porte interessadas por integrarem um mesmo consórcio) ".
 Portanto, para garantir um maior nível de competição aos certames futuros, é necessário que o Inep analise se é adequado coibir que prestadores que, individualmente, possuam capacidade de fornecer os serviços se associem entre si. Assim, cada prestador com capacidade de atender individualmente ao objeto poderia, se assim desejar, se consorciar com prestadores que não possuam capacidade de atender ao objeto individualmente, ou, por óbvio, prestadoras que não possuam capacidade de atender ao objeto individualmente se associem para atender às exigências do edital.
Outros pontos previamente abordados - Cláusulas de sanção
Quanto à questão da clareza e completude das cláusulas editalícias suscitada na instrução constante à peça 16, não se evidenciaram no âmbito do processo elementos administrativos de gestão de riscos para as contratações envolvidas no intuito de assegurar a regular execução e alcance dos objetivos finais, quais sejam, a aplicação dos exames que promove.
A medida de controle de risco apresentada pela Autarquia em suas manifestações, baseada na estratégia de aumentar sobremaneira os critérios de qualificação técnica, como informado pela Unidade Jurisdicionada em relação ao Enade 2015, e objeto do processo TC Processo 023.466/2016-2, tende a limitar excessivamente o universo de potenciais prestadores e não se coaduna com a legislação de regência, notadamente com o art. 3º da Lei 8.666/1993.
Não se evidenciou no processo, entretanto, a previsão de salvaguardas contratuais que assegurem à Administração a mitigação do impacto de falhas em sua execução, ou mesmo da adequada prevenção de prejuízos ao erário, conforme levantado em instruções anteriores. 
Ora, todo contrato corre riscos de falhas em sua execução, por melhor que seja a prestadora dos serviços contratados. A clareza e especificidade, na medida possível, dos termos contratuais pode ser fundamental para a solução das questões insurgentes, o que traz segurança jurídica ao contratante e ao contratado. Constitui importante elemento para atrair ou afastar prestadores ao serviço.
A previsibilidade proporcionada pela clareza e completude das cláusulas editalícias, inclusive de penalidades, permite aos prestadores avaliarem os riscos do negócio e se planejarem, de modo a executarem os serviços a contento e auferirem os ganhos pretendidos. Tal previsão encontra fundamento nos § 1º do art. 54 e inciso VII do art. 55 da Lei 8.666/1993.
A questão exerce verdadeiro papel sobre o que, no ramo das Ciências Econômicas, se conhece por mecanismo de incentivos. Havendo clareza e completude nas cláusulas editalícias, especialmente nas de responsabilidades e sanções, assim como a sua devida aplicação, como multas pecuniárias compatíveis com os danos causados, e mesmo declaração de inidoneidade para os casos em que se justifique, prestadoras que comumente assumem serviços menores não se arriscarão em serviços de volumes e complexidades superiores aos de sua capacidade técnica.
Assim como consignado à instrução da peça 16, "a minuta do contrato (peça 15) , ao tratar das sanções administrativas (subitem 6.7) , remete ao projeto básico (peça 13, p. 28) que, entretanto, prevê cláusulas abstratas (item 14) , sem definição clara e precisa das consequências financeiras ou de outra natureza a serem suportadas pela contratada". 
Cláusulas como, por exemplo, a do subitem 14.2.3 (peça 13, p. 28) , que preveem abstratamente multa no valor de 20% do valor do contrato para "serviços executados fora das especificações técnicas" podem ser consideradas excessivas para alguns casos, a exemplo do ocorrido e relatado no certame para a contratação da gráfica para o Enem 2016 (detalhado abaixo) , ou, em alguns outros, insuficientes para coibir e punir adequadamente a falha de execução de grande impacto.
Como exemplo do exposto, há a falha de aplicação de provas Enade 2015, que levou essa Autarquia a concluir pela inviabilidade de contratação por meio de pregão eletrônico. A prestadora foi multada em cerca de R$ 87.000,00, baseada em percentual do produto contratado, valor considerado insuficiente para reparar os danos causados, entre os quais, inúmeros estudantes não avaliados e impedidos de obter bolsas e financiamentos, bem como instituições de ensino que ficaram sem nota de avaliação sem acesso aos programas correlatos do governo.
Outro exemplo foi o do pregão eletrônico para contratação da gráfica do Enem 2016, TC Processo 017.549/2016-7, no qual, durante a realização da fase de lances do pregão eletrônico, as duas licitantes classificadas em primeiro e segundo lugares declinaram de suas propostas. Na ocasião, apenas a primeira colocada havia informado erro de digitação logo após o envio do lance. Questionada em sede de oitiva quanto à não aplicação das sanções previstas em edital, de 20% do valor da contratação, estimada em R$ 147.000.000,00, o Inep informou ter considerado a sanção excessivamente alta para aplicá-la.
As duas situações demonstram ao mercado a conduta da Administração, quando da necessidade de aplicar penalidades, em seus procedimentos licitatórios e contratos, o que pode estimular comportamentos inadequados dos agentes.
O fato é que Inep não demonstrou que as cláusulas editalícias para as sanções administrativas a serem adotadas no âmbito do contrato são condizentes com seus objetivos e não evidenciou terem se baseado em análise de risco e de impacto e definidas de modo compatível. A gestão de riscos dos órgãos da Administração Pública, a propósito, é objeto da Instrução Normativa conjunta MP/CGU 1/2016, que visa implantar gestão de riscos sistemática nos órgãos para reduzi-los a níveis aceitáveis e aumentar a probabilidade de alcance dos objetivos da organização.
Deve se considerar que o Inep possui grande volume de contratos com aplicadoras dos exames que realiza, o volume financeiro de suas contratações é de grande materialidade e a relevância de seus contratos no âmbito das políticas públicas de educação do governo central não apenas justificam, mas exigem a adoção de práticas de gestão que incluam análise de riscos e de impactos em suas contratações.
Nesse sentido, reafirma-se que o edital e as cláusulas contratuais devem ser claras e conter a especificidade necessárias para lidar com os eventos e seus respectivos impactos, de modo a fornecer maior segurança jurídica a ela própria, como também aos contratantes, o que pode, em prazo razoável, dar a sinalização adequada sobre seus procedimentos aos integrantes do mercado.
Assim, deve-se cientificar ao Inep que promova estudos de risco e impacto sobre suas contratações relacionadas Saeb e outros aos exames que aplica de modo a qualificar infrações e/ou falhas de execução conforme sua gravidade para a necessária aplicação da sanção adequada e defina as cláusulas editalícias e contratuais pertinentes, com dosimetria de sanções adequadas, quando for o caso, a fim de evitar que desvios deixem de ser punidos, ou o sejam em medida insuficiente, por falha na dosimetria das sanções.
CONCLUSÃO
O Inep não demonstrou razoabilidade na adoção da modalidade concorrência e do tipo "técnica e preço" e, ante a característica de serviço comum para a aplicação de exames, deve-se determinar ao Inep que adote o Pregão Eletrônico como modalidade licitatória para a aplicação das próximas edições do Saeb, situação essa, que torna prejudicada a aplicação também injustificada do fator 70-30 para os critérios de técnica e preço.
O aspecto do rigor constatado para as exigências de pontuação também resta prejudicado ante o encaminhamento pela adoção do Pregão Eletrônico. Todavia, o Inep pode utilizá-los como critério de habilitação, caso julgue pertinente, bastando, para tanto, que os adeque em valores e percentuais definidos com base em estudos junto ao mercado prestador, de modo a permitir ao maior número de prestadores realmente aptos ao serviço. Deve, para tanto, observar a Jurisprudência desta Corte de Contas, para a qual o percentual de 50% do valor estimado para a contratação percentual deve ser tratado como um limite máximo, que não se aplica, indistintamente, a toda e qualquer licitação.
Quanto à necessidade de a contratada fornecer profissionais específicos, tais quais matemáticos, estatísticos e psicometristas, esse requisito pode ser atendido nos termos do art. 30, § 6º, da Lei 8.666/1993, que determina que a exigência de pessoal técnico especializado, considerado essencial para o cumprimento do objeto da licitação, será atendida mediante a apresentação de relação explícita e da declaração formal da sua disponibilidade para execução do contrato.
Adicionalmente, a participação de duas grandes prestadoras do mercado nacional, Fundação Cesgranrio, Fundação Getúlio Vargas - FGV, em consórcio, para certame tão rigoroso em exigências habilitatórias, com diversos quesitos que superam o valor de 50% previstos para o objeto, como já relatado, pode constituir limitação à concorrência, o que deve ser objeto de ciência ao Inep para que analise a adequação de cláusula que impeça que prestadoras que, individualmente ou em associação com pequenos prestadores, possuam capacidade de fornecer os serviços se associem entre si.
Ainda, considerando a materialidade dos contratos que gere, em especial a do objeto em análise, cujo valor final foi de R$ 205.909.490,66, observou-se a ausência de gestão de riscos sobre os contratos, que prescindem de cláusulas de responsabilização e sanção adequados, condizentes com a gravidade dos eventos possíveis e seus impactos sobre a execução contratual, o que deve ser objeto de ciência àquela autarquia, tendo em vista a relevância, a materialidade e os riscos afetos aos exames que promove.
Por fim, o modelo de avaliação da qualidade do ensino básico não foi objeto de análise desta representação, ao que, corolário, exclui-se, aqui, análise sobre a possibilidade de adoção de outra forma de aplicação do exame em comento sobre os estudantes dos 3º, 5º e 9º anos do ensino fundamental e 3º ano do ensino médio, que não envolve interesses subjetivos imediatos desses estudantes, como, por exemplo, a aplicação do Saeb em articulação com as secretarias estaduais de educação, de modo descentralizado, que poderia acarretar menor complexidade contratual e volume de recursos. Contudo, propomos, como encaminhamento, remeter cópia do que vier a ser decidido para a SecexEducação para conhecimento da matéria e adoção de medidas que julgar cabíveis.
PROPOSTA DE ENCAMINHAMENTO
Ante todo o exposto, submetem-se os autos à consideração superior, propondo:
a) determinar ao Instituto Nacional de Pesquisas Educacionais Anísio Teixeira - Inep, com base no art. 250, inciso II, do RITCU, que adote, para as próximas contratações do Saeb, o Pregão Eletrônico como modalidade licitatória, comunicando no prazo de até 90 dias a esta Corte de Contas, plano de ação para a condução dos estudos pertinentes, com vistas a analisar a implementação/correção dos pontos apontados no item b abaixo;
b) dar ciência ao Instituto Nacional de Pesquisas Educacionais Anísio Teixeira - Inep, com base no art. 7º da Resolução 265/2014, das seguintes impropriedades verificadas na Concorrência 1/2017, com vistas a serem observadas na condução dos próximos procedimentos licitatórios referentes ao Saeb:
b.1) ausência de estudos sobre a capacidade dos agentes do mercado, para definição das exigências de habilitação, em desacordo com o art. 9º, inciso I, do Decreto 5.450/2005. No referido estudo, deve-se analisar a aplicação dos critérios para pontuação técnica utilizados na Concorrência 1/2017, com vistas a utiliza-los como critérios de qualificação técnica como previsto no art. 30, inciso II, da Lei 8.666/1993, a exemplo do volume de provas aplicado e abrangência geográfica; capacidade de mobilização de colaboradores para as capacitações e; capacidade de produtividade gráfica, considerando que, embora existam precedentes do Tribunal considerando razoáveis exigências de comprovação de capacidade técnica de 50% do quantitativo estimado, esse percentual deve ser tratado como um limite máximo, que não se aplica, indistintamente, a toda e qualquer licitação;
b.2) exigência de profissionais técnicos especializados, conforme exigido no eixo 3, item e1, do projeto básico, previamente à contratação, em desacordo com o § 6º do art. 30 da Lei 8.666/1993;
b.3) permissão de formação de consórcio entre prestadoras que, individualmente, possuam capacidade de fornecer os serviços, em desacordo com o art. 3º da Lei 8.666/1993;
b.4) ausência de cláusulas editalícias específicas e condizentes para os eventos e seus respectivos impactos no que concerne à dosimetria das sanções definidas no edital, baseadas em análises de risco prévia sobre o Saeb (e outros exames que aplica) , de modo a qualificar infrações e/ou falhas conforme sua gravidade para a necessária aplicação da sanção adequada, a fim de evitar que desvios deixem de ser punidos, ou o sejam em medida insuficiente, em desacordo com o § 1º do art. 54 e com o inciso VII do art. 55 da Lei 8.666/1993;
d) comunicar do acórdão que vier a ser proferido, ao Instituto Nacional de Pesquisas Educacionais Anísio Teixeira - Inep, bem como à SecexEducação para conhecimento e subsídio a eventuais trabalhos na área de aplicação de provas pelo Inep;
e) arquivar o presente processo, nos termos do art. 250, inciso II, do RITCU, sem prejuízo de que a Selog monitore as determinações acima.

não há.

Não atuou.

REPRESENTAÇÃO. CONHECIMENTO. UTILIZAÇÃO DA MODALIDADE LICITATÓRIA CONCORRÊNCIA, TIPO TÉCNICA E PREÇO, PARA CONTRAÇÃO DE SERVIÇOS QUE, EMBORA COMPLEXOS, PODEM SER CONSIDERADOS COMUNS. CONHECIMENTO. ESCLARECIMENTOS INSUFICIENTES PARA DESCARACTERIZAR A OCORRÊNCIA. DETERMINAÇÕES. RECOMENDAÇÃO.

REPRESENTAÇÃO (REPR)

Secretaria de Controle Externo de Aquisições Logísticas-Selog.

Trata-se de representação formulada pela Secretaria de Controle Externo de Aquisições Logísticas do TCU (Selog) , em razão da utilização, pelo Instituto Nacional de Pesquisas Educacionais Anísio Teixeira (Inep) , da modalidade licitatória prevista no art. 23, alínea "c", da Lei 8.666/1993 (concorrência) , tipo técnica e preço, para contração dos serviços relativos à operacionalização das atividades necessárias à aplicação dos instrumentos, processamento e análise dos resultados do Sistema de Avaliação da Educação Básica-Saeb 2017,
Importante rememorar que o Plenário deste Tribunal, por intermédio do Acórdão 2139/2014, deliberou por:
9.4 dar ciência ao INEP de que as contratações de entidades para a realização do Enad, da Prova Brasil [que compõe o Saeb] e do Encceja não se enquadram no disposto no art. 24, XIII, da Lei nº 8.666/1993, devendo como regra, ser precedidas de licitação, ressalvado o enquadramento em outras hipóteses de contração direta, mediante decisão devidamente fundamentada.
Nos termos da presente representação, os serviços contratados poderiam ser considerados serviços comuns, o que tornaria obrigatória a contratação mediante a realização de pregão, preferencialmente sob a forma eletrônica, consoante a jurisprudência desta Corte de Contas, a exemplo do Acórdão 1046/2014-TCU-Plenário, em cujo voto condutor o relator afirmou:  
No âmbito desta Corte, está consolidado o entendimento de que, nas licitações promovidas pela União para aquisição de bens e serviços comuns, será obrigatório o uso do pregão, preferencialmente, sob a forma eletrônica (Acórdãos 2.174/2012, 1.996/2011, 872/2010, 2.664/2007, todos do Plenário, dentre outros) . A inviabilidade desta opção deve ser justificada pelo gestor.
Acolhendo proposta da unidade técnica, por meio do Acórdão 465/2017-TCU-Plenário, de 22/3/2017, determinei a realização de diligência ao Inep, para que apresentasse, entre outros, justificativas para o tipo de licitação escolhida para contração dos serviços de aplicação do Saeb e os estudos técnicos preliminares que embasaram tal escolha.
Na instrução transcrita no relatório, a Selog considerou não justificada a realização de concorrência tipo técnica e preço, porquanto não teria sido afastado o entendimento de que, embora complexos, os serviços possuem "padrões de desempenho e qualidade que podem ser objetivamente definidos no edital, por meio de especificações usuais de mercado", o que, permitiria enquadrá-los como serviços comuns.
O auditor, ao analisar detidamente os critérios de pontuação da licitação, afastou a alegação do Inep de que a opção pela concorrência, com ênfase na técnica, deve-se ao caráter predominantemente intelectual dos serviços licitados, em razão de parcela significativa da contratação referir-se à correção das provas mediante a aplicação de técnicas estatísticas baseadas na Teoria de Resposta ao Item (TRI) .
Nesse sentido, transcrevo manifestação anterior do referido auditor (peça 16) , que reconheceu a complexidade da contração, mas destacou a necessidade de o Inep justificar o procedimento licitatório escolhido e afastar a possiblidade de os serviços serem realizados com recursos de informática usualmente encontrados no mercado e utilizados em avaliações anteriores: 
Quanto à adoção da TRI, trata-se de técnica baseada em estatística com o auxílio de software, aplicado desde a década de 1980, como informa a própria Unidade Jurisdicionada.
Por se basear em estatística, que por sua vez se baseia em modelos que fazem recortes com fins de classificação, o que, per si, implica simplificação e abstração de particularidades e homogeneização de tratamento, a sua aplicação tende a ser pré-formatada pelo software que a automatiza. E, de fato, em pesquisa pela internet é possível encontrar grande variedade de aplicativos disponíveis para o auxílio na aplicação dessa técnica.
Não se pode negar que são atividades complexas, todavia a jurisdicionada não traz elementos que demonstrem ser o objeto composto de atividades predominantemente intelectuais, perante o conceito legal. Outrossim, não demonstra quão rara seria e nem como o auxílio de softwares para essas atividades não permitiria a disseminação da técnica, como por exemplo singularidade de sua aplicação para cada caso, de modo a exigir alterações específicas para o fornecimento ad hoc, nem apresenta qualquer análise que demonstre que o mercado não conseguiria realizá-las ou que o objeto tenha padrões de desempenho e qualidade que não possam ser objetivamente definidos, por  meio de especificações usuais no mercado. Pelo contrário, sua própria alegação demonstra que a técnica se disseminou há cerca de 30 anos, em meados de 1980, com o desenvolvimento da informática, e, ante o volume de dados baseado na aplicação de exames sobre mais de sete milhões de estudantes, indica que seriam processados em lote.
No voto condutor do Acórdão 1046/2014-TCU-Plenário, acima mencionado, o e. Ministro Benjamim Zymler demonstrou, com precisão, que tarefas como as previstas no contrato analisado nestes autos não se amoldam à definição de serviços de natureza predominantemente intelectual, nos seguintes termos: 
Ainda sobre a questão da intelectualidade, no voto condutor do Acórdão 2471/2008-TCU-Plenário, pontuei que a natureza predominantemente intelectual é típica daqueles serviços em que a arte e a racionalidade humana são essenciais para sua execução satisfatória. Não se trata, portanto, de tarefas que possam ser executadas segundo protocolos, métodos e técnicas pré-estabelecidos e conhecidos, como entendo ser o caso dos serviços de auditoria independente. 
Os serviços ora sob comento não envolvem técnicas desconhecidas no mercado, tampouco são de grande complexidade ou requerem inovação tecnológica para a sua execução. (grifos meus) .
A unidade técnica informa que o resultado do certame e o extrato do respectivo contrato foram publicados no Diário Oficial da União, nos dias 4 e 10/8/2017, respectivamente. 
Por esse motivo, propôs a expedição de determinação ao Inep, no sentido de que os próximos certames destinados à contratação dos serviços relativos à aplicação do Saeb sejam realizados na modalidade pregão eletrônico, sugerindo, em complemento, a inclusão dos requisitos de capacidade técnica-operacional que a autarquia entender indispensáveis à execução desses serviços como critérios de habilitação da licitante vencedora.
Com essas considerações, julgo que os argumentos apresentados pelo Inep para justificar a escolha da concorrência, sob o tipo técnica e preço, para contratação dos serviços relativos à aplicação do Saeb 2017 não merecem prosperar, razão pela qual anuindo aos fundamentos da instrução da unidade técnica, os quais incorporo às minhas razões de decidir, determino ao referido Instituto que se abstenha de utilizar tal modalidade para contratação desses serviços com espeque em tais argumentos. 
A superveniência de novos motivos que justifiquem a não utilização do pregão eletrônico nas futuras contratações dos serviços aqui tratados deverão ser devidamente motivadas no respectivo procedimento administrativo e comunicadas a esta Corte de Contas.
A instrução da Selog aponta outras impropriedades na condução da concorrência, abaixo relacionadas, para as quais propõe, nos termos do art. 7º da Resolução-TCU 265/2014, a expedição de "ciência" ao Inep:
definição das exigências de habilitação, sem a realização de estudos sobre a capacidade dos agentes do mercado;
exigência de profissionais técnicos especializados, em desacordo com o previsto no art. 30, § 6º, da Lei 8.666/1993;
permissão de consórcio formado por empesas que teriam condições de prestar os serviços de forma isolada;
ausência de cláusulas estabelecendo a dosimetria das penas definidas no edital.
Relativamente a essa proposta, entendo mais apropriado que o Tribunal determine ao aludido Instituto que adote as medidas necessárias à correção de tais impropriedades, por ocasião da elaboração dos próximos editais destinados à contração dos serviços atinentes ao Saeb.
Recomendo ao Inep, por fim, que avalie a conveniência de incluir os requisitos de capacidade técnica-operacional que entender indispensáveis à execução desses serviços como critérios de habilitação dos futuros pregões eletrônicos, observada necessidade de ser devidamente justificado pela Administração o percentual de exigências definido, em relação ao quantitativo estimado para contratação. 
Na presente data, o Inep, por meio de seu Procurador-Geral, apresentou memorial, destacando o histórico e a importância do Saeb para a educação brasileira, bem como novas alegações acerca da caracterização do referido sistema de avaliação "como serviço de predominantemente intelectual, de que trata o art. 46 da Lei n 8.666, de 1993".
Tais elementos, na análise que fiz, não alteram o argumento central defendido neste voto, no sentido de que, ainda que complexos, os serviços analisados nestes autos podem ser objetivamente definidos nos editais dos pregões a serem realizados, mediante a utilização de especificações usuais de mercado.
Com essas considerações, voto no sentido de que o Tribunal acolha o acórdão que submeto à deliberação deste Colegiado.
TCU, Sala das Sessões Ministro Luciano Brandão Alves de Souza, em 14 de maio de 2019.
WALTON ALENCAR RODRIGUES 
Relator